臺北高等行政法院判決
                                     110年度簡上字第22號
上  訴  人　丁揚修

訴訟代理人　江東原　律師
          　李佳芳　律師
被 上訴 人  金融監督管理委員會


代　表　人　黃天牧（主任委員）

上列當事人間證券交易法事件，上訴人對於中華民國109年12月3
1日臺灣新北地方法院108年度簡字第172號行政訴訟判決，提起
上訴，本院判決如下：
    主  文
上訴駁回。
上訴審費用由上訴人負擔。
　　理由
一、緣上訴人於106年12月1日至107年5月3日擔任「悠克國際股
    份有限公司」（下稱悠克公司，於108年10月3日更名為鈞泰
    國際股份有限公司）之代表人（董事長兼任經理人）期間，
    因悠克公司於106年12月28日累積取得「友旺科技股份有限
    公司」（下稱友旺公司，於107年6月8日更名為兆勁科技股
    份有限公司）股票金額已逾2億元，而就超過2億元部分之取
    得股票行為，未依其所定「悠克國際股份有限公司取得或處
    分資產處理程序」（下稱系爭悠克公司取處程序）第7條規
    定應先提案經董事會通過始得為之，被上訴人認其違反證券
    交易法第36條之1、（行為時，下同）公開發行公司取得或
    處分資產處理準則第7條第1項規定、乃依（行為時，下同）
    證券交易法第178條第1項第7款、第179條第1項規定，以107
    年10月18日金管證發罰字第1070335648號裁處書（下稱原處
    分）裁處上訴人罰鍰24萬元。上訴人不服，提起訴願遭決定
    駁回，遂提起行政訴訟。經臺灣新北地方法院108年度簡字
    第172號行政訴訟判決（下稱原判決）駁回，上訴人不服，
    遂提起上訴。
二、上訴人起訴主張及訴之聲明、被上訴人於原審之答辯及聲明
    、原判決認定之事實及理由，均引用原判決所載。
三、上訴意旨略以：
  ①本件決定買賣股票投資標的與提報董事會之義務主體，均為
    「負責單位」，即證券投資部門之主管「王哲鴻」：
    觀諸系爭悠克公司取處程序第7條第2項第1款及第3款規定
    ，係規定悠克公司對上市櫃有價證券買賣應由負責單位決定
    之，如累積交易金額已達新台幣2億元以上時，則負責單位
    應於交易前，逐筆提董事會通過後，方能進行交易，故決定
    買賣標的與提報董事會之義務主體，均為「負責單位」，即
    證券投資部門之主管「王哲鴻」，至為明確。
  ②上訴人提出入出國日期證明書佐證106年12月10日至同年月
    20日（起訴書原證5)並不在國內，原審認定上訴人即原告於
    實際投資前，即有於106年12月11日簽署悠克公司短期投資
    建議表云云，卻未於判決理由中載明原證5不可採之理由，
    遽認為上訴人於王哲鴻於實際投資前簽署該表，顯然有行政
    訴訟法第243條第2項第6款判決不備理由之違誤：
    ⑴原判決指摘「本件悠克公司於實際投資前，分別業於106
      年12月11日及106年12月26日填具短期投資建議表，載明
      預計投資股票之名稱、買入價格、數量及總額等投資建議
      事項，呈請原告核准簽名在案，此有悠克公司短期投資建
      議表影本2紙在卷可稽，是原告辯稱其對悠克公司取得有
      價證券累積金額逾2億元而未先經董事會通過一事全然未
      能查悉云云，顯非事實。」。
    ⑵然查，上訴人於原審陳明於106年12月10至106年12月20日
      出境洽公，並不在國內，此業有行政起訴狀原證5入出國
      日期證明書可茲佐證，且附有內政附移民署之機關印鑑，
      並無偽造變造之疑慮，從而，就原審所述「實際投資前，
      106年12月11日短期投資建議表經原告簽署」乙節，實有
      違誤，該短期投資鑑表非於實際投資前所簽署，而係證券
      投資部門之主管「王哲鴻」擅斷投資後才向上訴人提出，
      而原審判決所載106年12月11日，僅為王哲鴻填載該投資
      建議表之期日，上訴人於同年12月20日才回國，無法於系
      爭投資前簽署，原審不採原證5出入國之證明，遽認106年
      12月11日之投資建議表為上訴人事前許可，卻未於判決理
      由中載明，顯然有判決不備理由之情事，有行政訴訟法第
      243條第2項第6款判決不備理由之情事，原審判決當有違
      誤。
  ③證券交易法第179條第1項所處罰者，係實際為違規行為之負
    責人，並非代罰或轉嫁，故應以該負責人本身主觀上出於故
    意或過失，從事違反行政法上義務之行為，為處罰之前提，
    原審判決違反『有責任始有處罰』之法定原則，適用法規顯
    有錯誤，並有同法第243條第2項第6款判決不備理由之判決
    違背法令：
    ⑴最高行政法院97年度判字第880號判決意旨之「監督義務
      」，係指稱法人對於公司職員之類此履行輔助人具有監督
      之義務，故對於稅捐稽徵等法定之債，法人亦應本於監督
      義務自負其責，此亦為行政罰法第7條第2項所揭櫫「法人
      或組織推定過失責任」之緣由，然本件實際下單之人為王
      哲鴻，此人亦為悠克公司之董事，對公司之規範業知之甚
      詳，然上訴人為董事長並非前開條項之法人或組織，原審
      何以遽以援用？
    ⑵次按最高法院106年度台上字第2188號刑事判決謂「證券
      交易法第179條第1項規定：『法人違反本法之規定者，依
      本章各條之規定處罰其為行為之負責人』，既規定係處罰
      『為行為』之負責人，即非代罰或轉嫁性質。」；另參本
      院105年度訴字第1739號行政判決謂「法人負責人有違反
      證券交易法之行為，始予以處罰，屬自己責任，而非代罰
      或轉嫁性質。則依行政罰法第7條第1項規定，違反行政法
      上義務之行為非出於故意或過失者，不予處罰。基於『有
      責任始有處罰』之原則，對於違反行政法上義務之處罰，
      應以行為人主觀上有可非難性及可歸責性為前提，如行為
      人主觀上非出於故意或過失情形，應無可非難性及可歸責
      性」。
    ⑶揆諸前述條文及實務判解，足稽證券交易法第179條第1項
      規定並非代罰或轉嫁責任，而係處罰「實際為行為」之負
      責人，故本條行政法上責任之成立，應以該負責人本身主
      觀上出於故意或過失，從事違反行政法上義務之行為為處
      罰前提，故如上訴人並非證券投資部門之負責人，亦非證
      券交易之行為人，難謂其主觀上有超額下單之故意及過失
      ，自不應對其處罰，原審援用最高行政法院97年度判字第
      880號判決意旨，違誤擴張證券交易法第179條規定揭櫫「
      處罰其為行為之負責人」意旨，違反『有責任始有處罰』
      之法定原則，係違反行政訴訟法第243條第1項，有適用法
      規顯有錯誤之違誤。並聲明：原判決廢棄，訴願決定及原
      處分均撤銷。
四、行為時證券交易法第178條第1項第7款規定「違反第26條之3
    第8項規定（略），或違反主管機關依第36條之1所定準則有
    關取得或處分資產、從事衍生性商品交易、資金貸與他人、
    為他人背書或提供保證及揭露財務預測資訊等重大財務業務
    行為之適用範圍、作業程序、應公告及申報之規定，或第16
    5條之1準用第26條之3第8項、第36條之1規定。」、第179條
    第1項規定「法人違反本法之規定者，依本章各條之規定處
    罰其為行為之負責人。」而同法第36條之1則規定「公開發
    行公司取得或處分資產、從事衍生性商品交易、資金貸與他
    人、為他人背書或提供保證及揭露財務預測資訊等重大財務
    業務行為，其適用範圍、作業程序、應公告、申報及其他應
    遵行事項之處理準則，由主管機關定之。」本院經核原判決
    並無違誤。茲就上訴理由再予補充論述如下：
  ①按行政罰法第7條第1項規定，違反行政法上義務之行為非出
    於故意或過失者，不予處罰。基於「有責任始有處罰」之原
    則，對於違反行政法上義務之處罰，應以行為人主觀上有可
    非難性及可歸責性為前提，如行為人主觀上並非出於故意或
    過失情形，應無可非難性及可歸責性。次按行政罰之處罰，
    以違反行政法上義務為前提，而實施處罰構成要件行為之義
    務主體，自屬依法處罰之對象。行為時證券交易法第179條
    第1項規定：「法人違反本法之規定者，依本章各條之規定
    處罰其為行為之負責人。」前揭規定係就公司違反行政法上
    義務之行為，課負責人有防止之義務，並因負責人違反此一
    防止義務而使其成為行政處罰之對象。該規定自係就違反行
    政法上義務之人為法人者，以行為時代表該法人之負責人為
    處罰對象（司法院釋字第638號解釋理由書參照）。準此，
    法人負責人違反防止之義務，而使法人有違反證券交易法之
    行為，始予以處罰，屬自己責任，而非代罰或轉嫁性質。
  ②上訴人雖主張於原審陳明於106年12月10至106年12月20日出
    境洽公，並不在國內，此業有行政起訴狀原證5入出國日期
    證明書可茲佐證，且附有內政附移民署之機關印鑑，並無偽
    造變造之疑慮，該短期投資鑑表非於實際投資前所簽署，而
    係證券投資部門之主管「王哲鴻」擅斷投資後才向上訴人提
    出，而原審判決所載106年12月11日，僅為王哲鴻填載該投
    資建議表之期日，上訴人於同年月20日才回國，無法於系爭
    投資前簽署等語。惟查，
    ⑴上訴人於106年12月1日至107年5月3日登記為悠克公司董
      事長（兼總經理），屬公司法第8條之「當然負責人」，
      是上訴人身為悠克公司負責人，本應以善良管理人注意義
      務，為悠克公司整體營運利益善盡職責，並兼顧公司治理
      、內控機制、重大決策等監督責任。又監督義務之有無，
      應視具體業務分工而定，原判決以悠克公司於106年12月8
      日該次董事會通過該短期投資案（討論案六）時，乃係決
      議後續事項依相關法令及公司作業辦法執行，並由董事長
      全權處理之，益徵上訴人應對在其經董事會決議全權處理
      前提下，得以至各大證券商處簽署授權書，取得負責下單
      投資權限之人（依上訴人所述乃王哲鴻）之疏失，負擔監
      督不足之過失責任，不得主張免責至明。
    ⑵另悠克公司於106年12月8日該次董事會通過該短期投資案
      （討論案六）授權額度為6億元，同時對子公司悠準公司
      （討論案五）授權額度為2億元，也決議後續事項依相關
      法令及公司作業辦法執行，並由董事長全權處理之（參訴
      願卷p19、本院108訴1209卷p55）；而上訴人於訴願書中
      陳明於國外考察期間訴外人王哲鴻曾將悠準公司短期投資
      建議表以跨境通訊方式送予上訴人（本院108訴1209卷p44
      ），該悠準公司短期投資建議表之填表日期為106年12月1
      1日，投資總額為1億6600萬元；而悠克公司王哲鴻分別於
      106年12月11日（投資總額為2億元）及同年月26日（投資
      總額為1億元）填具悠克公司短期投資建議表，呈請上訴
      人核准簽名在案，既然悠準公司短期投資建議表得以跨境
      通訊方式送予上訴人，則同樣是證券投資部門之主管王哲
      鴻操作，並由董事長全權處理之悠克公司、子公司悠準公
      司所為之短期投資建議表「按悠克公司該建議表代號：AD
      -740-554D（10612）；而子公司悠準公司該建議表代號：
      AD-740-554C（10609）」格式、內容均相同，僅悠克公司
      投資建議中包括債券、基金與股票，而悠準公司僅包括債
      券與股票，但對友旺公司之分析則完全一致。堪見上訴人
      是否在國內，對於證券投資部門之主管王哲鴻之監控，並
      無任何差異。
    ⑶是上訴人此部分主張，仍無法免除上訴人身為悠克公司之
      當然負責人，所應盡的善良管理人注意義務而得認渠無何
      過失可言。是以，上訴人係有權負責處理本投資案之負責
      人，且未盡善良管理人之注意義務，雖無故意，但有過失
      ，至為明確，於法並無不合。又本件王哲鴻分別於106年1
      2月11日悠克公司、悠準公司及26日填具悠克公司短期投
      資建議表，呈請上訴人核准簽名在案（即使上訴人在國外
      ，亦得跨境通訊）。可見上訴人對系爭投資案，有最終管
      理事務及查決之權，應盡決策之監督義務及各種注意義務
      之能事，不因上訴人非於實際投資日前於該短期投資建議
      表簽核得以卸責。故上訴人主張其於同年12月20日才回國
      ，無法於系爭投資前簽署，原判決就此認為此部分之攻防
      與判決結果不生影響，而無庸一一加以論述；亦即，不論
      上訴人出國日期為何，與悠克、悠準公司投資建議表之填
      載日期為何，均與上訴人就悠克、悠準公司對友旺公司之
      投資分析與實際交易之決定均不生影響。故上訴人之出國
      與判決結果不生影響，而無庸論述；就此，上訴人主張原
      判決有行政訴訟法第243條第2項第6款判決不備理由云云
      ，並無可取。
五、綜上所述，原判決（認為原處分，處罰上訴人罰鍰24萬元為
    法定最低之處罰）並無違誤，並已明確論述其事實認定之依
    據及得心證之理由，對上訴人在原審之主張如何不足採之論
    證取捨等事項，亦均有詳為論斷，其所適用之法規與該案應
    適用之法規並無違背，與解釋亦無牴觸，並無所謂判決不適
    用法規、適用不當、判決不備理由等違背法令之情形。上訴
    論旨，仍執前詞，指摘原判決違背法令，求予廢棄，為無理
    由，應予駁回。
六、據上論結，本件上訴為無理由，依行政訴訟第236條之2第3
    項、第255條第1項、第98條第1項前段，判決如主文。
中　　華　　民　　國　　110　年　　9　　月　　　30  　日
　　　　　　　　　臺北高等行政法院第六庭
                                審判長法  官  陳心弘
                                      法  官　林淑婷
                                      法  官  郭銘禮
上為正本係照原本作成。
不得上訴。
中　　華　　民　　國　　110　年　　9　　月　　　30  　日
                                      書記官　簡若芸